臺灣高等法院刑事判決
                                   108年度上易字第2049號
上  訴  人  臺灣桃園地方檢察署檢察官
被      告  梁家豐


上列上訴人因被告詐欺案件，不服臺灣桃園地方法院108 年度易
字第328 號，中華民國108 年8 月15日第一審判決（起訴案號：
臺灣桃園地方檢察署107 年度軍偵字第162 號），提起上訴，本
院判決如下：
    主  文
上訴駁回。
    理  由
一、公訴意旨略以：被告梁家豐明知社會上詐騙案件層出不窮，
    可預見將金融帳戶、提款卡及密碼等交付提供他人使用，足
    供他人作為詐騙財物之工具，竟不顧他人可能遭受財產損害
    ，仍以若有人持以犯罪亦無違反其本意之不確定幫助犯意，
    於民國107 年7 月25日晚間8 時30分許，在址設桃園市○○區
    ○○路0 號之統一便利超商觀濤門市內，將其所申辦之中國信
    託商業銀行中壢分行帳號000-000000000000號帳戶（下稱中
    國信託帳戶）之存摺、提款卡寄送予真實姓名年籍不詳之詐
    騙集團成員使用，並以通訊軟體LINE通話功能告知對方前開
    帳戶存摺、提款卡之密碼。嗣取得前揭存摺、提款卡及密碼
    之人及其所屬之詐騙集團成員，即基於意圖為自己不法所有
    之詐欺取財犯意聯絡，推由某詐騙集團成員撥打電話予陳淑
    慧，假冒陳淑慧之友人「黃秋好」，佯稱其急需借款新臺幣
    （下同）40萬元，致陳淑慧陷於錯誤，於107 年8 月1日下
    午2 時21分許，將其台新商業銀行帳號812-006******* 430
    0號帳戶內之2 萬元以網路銀行轉帳至上開中國信託帳戶內
    。後因陳淑慧察覺有異，報警處理，始循線查悉上情。因認
    被告涉犯刑法第30條第1 項前段、第339 條第1 項之幫助詐
    欺取財罪嫌。
二、按犯罪事實應依證據認定之，無證據不得認定犯罪事實。不
    能證明被告犯罪者，應諭知無罪之判決，刑事訴訟法第154
    條第2 項、第301 條第1 項分別定有明文。又認定不利於被
    告之事實，須依積極證據，苟積極證據不足為不利於被告事
    實之認定時，即應為有利於被告之認定，更不必有何有利之
    證據。再犯罪事實之認定，應憑真實之證據，倘證據是否真
    實尚欠明確，自難以擬制推測之方式，為其判斷之基礎。刑
    事訴訟上證明之資料，無論為直接或間接證據，均須達於通
    常一般之人均不致有所懷疑，而得確信其為真實之程度，始
    得據為有罪之認定，若其關於被告是否犯罪之證明未能達此
    程度，而有合理懷疑之存在，致使無從形成有罪之確信，根
    據「罪證有疑，利於被告」之證據法則，即不得遽為不利被
    告之認定（最高法院30年上字第816 號、53年台上字第656
    號、76年台上字第4986號判例意旨參照）。
三、檢察官認被告涉犯刑法幫助詐欺取財罪嫌，係以被告之供述
    、證人即告訴人陳淑慧之證述、台新銀行帳戶存摺封面影本
    、LINE對話紀錄及網路轉帳截圖、內政部警政署反詐騙紀錄
    表、受理詐騙帳戶通報警示簡便格式表、中國信託商業銀行
    107 年11月13日中信銀字第107224839163487 號函暨交易明
    細表、台灣借錢網網站列印資料、臺灣桃園地方檢察署公務
    電話紀錄等為主要論據。訊據被告堅詞否認有何幫助詐欺取
    財犯行，辯稱：伊當時是要借錢，才會把帳戶交付對方，伊
    寄出帳戶後有與對方相約見面商談借款事宜，對方並未出現
    ，伊向部隊長官詢問，才知道自己被騙，伊沒想到對方會把
    帳戶拿去做詐欺取財犯罪使用等語。
四、經查：
  ㈠被告於107 年7 月25日晚間8 時30分許，依通訊軟體LINE暱
    稱「白君茹」之人指示，在桃園市○○區○○路0 號統一便利超
    商觀濤門市，將其所有之中國信託帳戶存摺、提款卡寄送至
    臺中市○區○○路○段00號統一便利超商宜寧門市交付之，並告
    知密碼之事實，業據被告於警詢、檢察官訊問及本院審理時
    供述在卷（臺灣桃園地方檢察署107 年度軍偵字第162 號偵
    查卷宗【下稱偵卷】第4 至6 頁反面、67至68頁），並有被
    告與「白君茹」之通訊軟體LINE對話紀錄附卷可資佐證（偵
    卷第33至48頁）。而「白君茹」所屬詐騙集團成員取得被告
    所有之中國信託帳戶，即於107 年7 月29日下午4時37分許
    ，以電話聯繫告訴人，佯為其友「黃邱好」急用金錢借款，
    致告訴人陷於錯誤，於107 年8 月1 日下午2 時22分許，在
    桃園市桃園區住處，以網路銀行匯款2 萬元至被告所有之中
    國信託帳戶之事實，則據證人即告訴人於警詢時證述綦詳（
    偵卷第8 至10頁），且有告訴人之台新銀行存摺封面影本、
    告訴人之通訊軟體LINE對話紀錄、中國信託銀行存款交易明
    細在卷足稽（偵卷第17至19、20、28至32頁）。上開事實，
    首堪認定。
  ㈡是本案所應審究者，為被告交付其帳戶時，主觀上是否具有
    幫助詐欺取財之不確定故意：
  ⑴按刑法上幫助之行為，須有幫助他人犯罪之意思，如無此種
    故意，基於其他原因，以助成他人犯罪之結果，尚難以幫助
    論（最高法院20年上字第1022號判例要旨參照）。申言之，
    交付帳戶而幫助詐欺犯罪之成立，必須行為人於行為時，明
    知被幫助人將持其所交付之帳戶向他人詐取財物，如出賣、
    出租或借用等情形，或能推論有預見該帳戶被使用詐取他人
    財物之可能；反之，如非基於自己自由意思而係因遺失、被
    脅迫、遭詐欺等原因而交付，則交付金融機構帳戶之人並無
    幫助犯罪之意思，亦非認識收受其金融機構帳戶者將持以對
    他人從事詐欺取財等財產犯罪而交付，則其交付金融機構帳
    戶之相關資料時，既不能預測其帳戶將被他人作為詐欺取財
    等財產犯罪之工具，其交付金融機構帳戶相關資料之行為，
    即不能成立幫助詐欺取財等犯罪。又揆諸目前實務，詐騙集
    團詐騙手法日新月異，縱然政府、金融機構廣為宣導，並經
    媒體多所批露，民眾受騙案件仍層出不窮，被害人亦不乏有
    高學歷、收入優渥或具相當社會經驗之人，受騙原因亦有不
    甚合常情者。若一般人會因詐騙集團引誘而陷於錯誤，進而
    交付鉅額財物，則金融帳戶持有人因相同原因陷於錯誤，交
    付提款卡、密碼等資料，誠非難以想像，自不能遽謂交付帳
    戶、金融卡者定具有相當警覺程度，對構成犯罪之事實必有
    預見。再提供或販賣金融帳戶予詐欺集團將會遭受刑事追訴
    ，業經政府多方宣導周知，多數犯罪者亦因此遭到司法判刑
    制裁，因此詐欺集團益發不易藉由傳統收購手法蒐集人頭金
    融帳戶，遂改弦易轍，以迂迴或詐騙手法取得金融機構帳戶
    ，故邇來詐騙集團藉由刊登廣告，利用失業民眾急於覓得工
    作之心態，或亟需用錢之人，因有不良信用紀錄或苦無擔保
    ，無法順利向一般金融機構借貸，而以代辦或私人貸款為名
    義，藉此詐取金融帳戶資料者，不乏其例；此由政府曾在電
    視媒體上製播呼籲應徵工作者或辦理貸款者小心防詐之宣導
    短片，各大報紙亦於分類廣告欄位旁一再提醒讀者切勿交付
    金融帳戶金融卡、存摺及密碼等語，即可明證確有民眾因應
    徵工作或辦理貸款而受詐騙交付帳戶資料之情形。故在謀生
    不易、經濟拮据之情形下，因應徵工作或辦理貸款過於急切
    ，實難期待一般民眾均能詳究細節、提高警覺而免遭詐騙、
    利用。且一般人對於社會事物之警覺性或風險評估，常因人
    而異，此觀諸詐騙集團之詐騙手法雖經政府大力宣導及媒體
    大幅報導，受騙案件仍屢見不鮮，倘人人均有如此高度之智
    慧辨別真偽，則社會上何來眾多詐欺犯罪之受害者？是被害
    者除遭詐騙一般財物外，亦有可能遭人詐騙個人證件、金融
    機構存摺、金融卡、密碼、行動電話門號卡等物，自不得徒
    以應徵工作者或辦理貸款者交付金融帳戶存摺、金融卡及密
    碼等資料，遽認即有幫助詐欺取財之認知及故意。
  ⑵被告於警詢、偵查及本院審理時一致供稱：伊當時薪水不敷
    使用，有借款需求，在通訊軟體LINE看到暱稱「白君茹」刊
    登小額借貸廣告，與「白君茹」聯繫借款，才會依對方指示
    提供存摺、提款卡、密碼等語（偵卷第4 至6 頁反面、67至
    68頁、本院卷第72、73頁），而無翻異扞格之處，並有通訊
    軟體LINE對話紀錄存卷為憑（偵卷第33至48頁），是被告辯
    稱：伊因誤信「白君茹」可出借金錢，始寄出存摺、金融卡
    ，並告知密碼等語，尚非全然無稽。觀諸被告與「白君茹」
    間通訊軟體LINE對話紀錄中，被告於107 年7 月25日初次聯
    繫即表明申請借款5 萬元之意，「白君茹」即告知：「5 萬
    月息1000」之計息方式，進而與被告確認工作、薪資所得、
    支薪方式、借貸經驗等與個人信用相關之具體內容，說明：
    「不須抵押證件跟銀行存摺，但需要提供資料給予公司檢測
    信用狀況」，需求資料為：個人身分證正反面、一定形式之
    自拍照片及帳戶，於得知被告從事軍職後，即以「鐵飯碗的
    工作公司過件率較高」為由，要求提供「軍證」、「軍駕照
    」等，再於各項確認程序後告知：「公司審核至撥款須3 、
    4 工作天，不含假日」，被告隨即按「白君茹」指示將其中
    國信託帳戶存摺、提款卡寄出；繼之被告密切於107 年7 月
    26日（星期四）、27日（星期五）持續詢問進度，均經「白
    君茹」回復：等候中、將於收件後安排測試等詞，此間被告
    一度提高申辦之借款金額，雙方即就利息、還款方式具體洽
    商，經確認借款金額改為8 萬元，「白君茹」並提供「年輕
    方案」，即「如果繳款正常本金繳款剩餘四萬利息減半」、
    「但是須繳款正常20期」、「也就是您期數的一半」，再經
    被告詢問帳戶測試內容，「白君茹」即說明：「會計會存入
    一千至三千不等的金額，間隔一小時左右會做提領動作，順
    利提領沒有被假扣押，那就沒有問題」，未久被告再度更改
    借款金額為6 萬5000元，雙方續就計息方式、是否完成檢測
    、何時見面等問題相互討論，此後被告多次主動要求約定見
    面時間，「白君茹」均以未完成檢測、尚有其他客戶順位在
    前等詞，不斷推遲，直至雙方約定107 年8 月2 日晚間8 時
    會面，由被告提供貸款之匯款帳戶，「白君茹」將一次交付
    32張繳款單後，被告抵達約定地點，多次撥打「白君茹」之
    LINE電話，均無回應（偵卷第33至48頁）。由以上聯繫內容
    、過程，「白君茹」提供之貸款資訊含不同借款金額之計息
    方式、優惠方案等，並有個人信用確認流程，堪認「白君茹
    」假扮民間貸款金主，確實煞有其事，對於個人金融機構存
    摺、提款卡係供檢測債信之用，亦有說明，確足使人受騙上
    當。則被告辯稱：伊相信「白君茹」可提供貸款，才會交付
    中國信託帳戶存摺、提款卡等情，確有相當憑據。雖事後細
    究上開話術非無破綻，諸如假扣押等財產限制是否應有查詢
    管道、單一帳戶短期金流彰顯之債信對金主之保障是否充足
    等，然以被告當時年僅21歲，需款孔急，未必具備足夠之民
    間借款經驗，是否能冷靜思考發現疑點，實值懷疑，自非得
    以此後見之明，推認被告交付帳戶時，對於「白君茹」索取
    其帳戶係作為詐欺取財犯罪使用，已有認識或預見。
  ⑶再者，被告寄出其中國信託帳戶存摺、提款卡前、後，均以
    通訊軟體LINE傳送信封包裝過程、寄送收執聯及收據照片之
    電子圖片檔，於寄出翌日之107 年7 月26日即主動詢問：「
    想問一下大概要多久才會到啊？」，於107 年7 月28日後再
    度探詢：「大概何時能約時間地點呢？」、「想問你們拿去
    測試了嗎？因為有點急需用到錢」、「這樣其實也是排蠻久
    的，上周三就寄出去了」，繼之又於107 年8 月2 日聯繫稱
    ：「抱歉，一直催你們」、「我禮拜五需要繳款」、「看能
    否在禮拜五前交易完成」，持續關切貸款程序及帳戶測試進
    度，經「白君茹」以：「收到第一時間會與您通知」、「帳
    戶檢測沒有問題，週五前會完成撥款」、「會計目前外出測
    試，下午進公司才會回報，有任何消息都會第一時間通知」
    、「您必須扣掉假日，而且公司是有提供晚上為您加班，只
    是客戶不希望付費提早拿到錢，所以抱歉只能順延，但公司
    也幫您跟其他客戶對換時間，也沒耽誤到您用錢時間」、「
    已經在討論了，麻煩您耐心稍等」、「最晚就是週五晚上」
    、「目前還不確定，要晚上才能給您答覆」、「這邊會計助
    理回報物件已領取，會安排排隊等候測試，測試完成會通知
    您」、「但還有比您早申請的客戶」、「目前業務量等候到
    您應該周三或週四左右」等詞不斷推遲，被告仍持續催促，
    表示：「麻煩一下盡量幫我趕在3 號以前完成匯款謝謝」，
    甚且抱怨：「提款卡在你那邊我這樣要用很不方便麻煩了謝
    謝」，此觀上開通訊軟體LINE對話紀錄即明。由被告積極與
    「白君茹」聯繫、查詢貸款進度，甚對其帳戶遲未完成檢測
    有所埋怨等情，可見被告係全然相信「白君茹」正在處理貸
    款流程，則其是否存在縱有人以其金融帳戶實施詐欺取財亦
    不違背本意之不確定故意，顯有合理之懷疑。
  ⑷況檢察官並未提出被告因提供帳戶獲有利益之事證，實難想
    像被告倘知悉或預見「白君茹」係詐騙集團，不可能貸得款
    項，在無利可圖之情形下，仍願花費金錢將其中國信託帳戶
    存摺、提款卡寄送他人，自陷個人金融帳戶均遭凍結，並受
    刑事訴追之風險，而為此損人不利己之行為。從而，被告辯
    稱：伊係因向「白君茹」借款，始提供中國信託帳戶之存摺
    、提款卡，並未預見其帳戶將被利用為詐欺犯罪之工具，而
    無幫助詐欺之不確定故意等語，業據提出相當證據資為證明
    ，核其所辯，尚非毫無憑據。
五、綜上所述，本件依檢察官所舉各項證據方法，尚不足使所指
    被告涉犯幫助詐欺取財罪嫌之事實達於無所懷疑，而得確信
    為真實之程度，揆諸前揭說明，即屬不能證明被告犯罪，應
    為無罪判決之諭知，以昭審慎。
六、維持原判決之理由：
  ㈠原審同此認定，以被告犯罪不能證明，諭知被告無罪之判決
    ，核無不合。
  ㈡檢察官上訴意旨略以：利用他人帳戶從事詐欺犯行，早經傳
    播媒體廣為報導，政府機關及各金融機構亦不斷呼籲民眾應
    謹慎控管己有帳戶，以免淪為詐騙者之幫助工具，依一般人
    之社會生活經驗，苟不以自己名義申請開戶，卻向不特定人
    蒐集帳戶供己使用，其目的極可能欲利用該帳戶供作非法詐
    財，已屬一般智識經驗之人所能知悉或預見，被告行為時正
    就讀大學一年級，對此應有一般性認識。且辦理貸款必會確
    認辦理者之身分、貸款過程等詳細資料，被告對於「白君茹
    」之真實身分全無所悉，未加確認即貿然將其帳戶交付，恐
    有貸款匯入款項遭他人提領之風險，已與常理有違。再依現
    今金融機構信用貸款實務，除有關債信評估之個人身分證明
    、財力證明資料外，本無提供帳戶存摺及金融卡、密碼之必
    要，依一般人之社會生活經驗，若見無須相關財力證明、抵
    押或擔保品，反而要求交付與貸款無關之金融帳戶物件，對
    於其帳戶可能供他人作為匯入或提領詐欺財產犯罪之不法目
    的使用，當有合理之預期。被告並非全無貸款經驗，或是毫
    無貸款基本常識之人，對此理應有所認識。況被告寄出其中
    國信託帳戶時，該帳戶內餘額僅有70元，顯不足為個人資力
    或債信提供有利評估，反與實務上常見幫助詐欺行為人交付
    金融機構帳戶時，帳戶內均僅有極少數餘額之情形相符。綜
    合以上各節，堪認被告就其提供帳戶恐遭利用從事詐騙他人
    之不法目的使用，主觀上應有預見無疑。原審就此未予審酌
    ，難認允妥。
  ㈢經查：
  ⑴金融帳戶具有專屬性，其申辦亦無特殊限制，一般民眾皆可
    以存入最低開戶金額之方式自由申請開設，是於通常情形，
    其無端徵求、蒐集他人金融機構帳戶者，如收購、租用等，
    可能涉及詐欺或其他財產犯罪，作為掩飾不法行徑，避免執
    法人員查緝之工具，確為正常智識程度之人具有之一般性認
    識。然而，經政府及各類傳播媒體宣導周知，民眾警覺性提
    高，詐欺集團取得帳戶之手法隨之更迭，改以迂迴或詐騙方
    式從事，邇來詐騙集團藉由刊登廣告，利用失業民眾急於覓
    得工作之心態，或亟需用錢之人，因有不良信用紀錄或苦無
    擔保，無法順利向一般金融機構借貸，而以代辦或私人貸款
    為名，詐取金融帳戶資料，致在謀生不易、經濟拮据之情形
    下，因應徵工作或辦理貸款過於急切，未能詳究細節、提高
    警覺，而遭詐騙、利用者，不乏其例。被告信賴「白君茹」
    而交付其中國信託帳戶之行為，於事後檢討固可見其輕率之
    處，究非得與刑法之故意等同視之。本件檢察官並未提出被
    告因提供帳戶獲有利益之事證，倘被告業已預見其帳戶可能
    被利用為詐欺犯罪之工具，在無利可圖之情況下，仍然甘冒
    自己之金融帳戶遭凍結管制之不便，及受刑事訴追之風險，
    執意為之，實不合情理，要非得以被告交付之帳戶餘額戔微
    、對象身分不詳、要求提供帳戶之理由不充分等，遽認被告
    主觀上即有幫助詐欺之不確定故意。
  ⑵再由被告與「白君茹」間之通訊軟體LINE對話紀錄，被告於
    聯繫之初即表明借款之意，並詢問利息、手續費計算及還款
    方式等有關借款之具體事項，經「白君茹」詳為解釋說明，
    並按被告歷次申辦金額變更，分別提出其貸款方案，甚有「
    年輕方案」之優惠可供選擇，矧諸我國自由市場經濟體制下
    ，本諸契約自由原則，借貸關係中是否具有抵押、擔保品，
    還款能力高低等，均得藉由貸款金額、還款期數、還款時間
    、利率等之調節，控制收益與風險，此即民間借貸對債信要
    求低於金融機關，計息時間則較短、利率較高之原因，一般
    民間借貸亦常見有「免擔保」、「免留車」、「免保人」、
    「免本票」等方式，提供欠缺擔保品或債信不足為金融機構
    接受之人應急、紓困之管道，據此觀察被告與「白君茹」間
    之對話紀錄，實難認渠等借貸流程有何違常之處。至被告提
    供之中國信託帳戶僅供「測試」之用，並非收受貸款之匯款
    帳戶，檢察官以被告提供存摺、提款卡、密碼等重要帳戶資
    料予陌生人士，將承擔日後匯入之貸款為他人領取一空之風
    險，認有悖於常理，容有誤會。
  ⑶再者，被告於107 年7 月25日寄出存摺、提款卡後，即不斷
    催促、詢問測試結果，主動要求約定見面時間，經「白君茹
    」說明測試內容為：「會計會存入一千至三千不等的金額，
    間隔一小時左右會做提領動作，順利提領沒有被假扣押，那
    就沒有問題」，與一般人認知金融帳戶若遭假扣押，帳戶內
    之款項將無法領取之觀念相符，貸款方藉由「借款人未遭其
    他債權人聲請假扣押」評估還款能力，邏輯上並無不合理之
    處，且被告寄出帳戶後，猶積極聯絡希冀盡快約定見面時間
    領取日後還款所需「繳款單」，經「白君茹」以各種理由拖
    延，最終延至107 年8 月3 日，被告甚且抱怨：「提款卡在
    你那邊我這樣要用很不方便麻煩了謝謝」，顯見被告為辦理
    貸款，係將仍有使用需求之帳戶交付，自認將於進行「測試
    」後短時間內即可取回，實難認其主觀上確有幫助詐欺之不
    確定故意。
  ㈣綜上，本案既無其他證據足資證明被告確有檢察官所指幫助
    詐欺取財犯行，自不得徒憑上開推論，認定被告犯罪。檢察
    官仍執前詞提起上訴，指摘原判決不當，為無理由，應予駁
    回。
據上論斷，應依刑事訴訟法第368 條，判決如主文。
本案經檢察官古御詩提起公訴，檢察官林弘捷提起上訴，由檢察
官施清火到庭執行職務。
中　　華　　民　　國　 108　　年　　12　　月　　25　　日
                  刑事第三庭    審判長法  官  張惠立
                                      法  官  劉兆菊  
                                      法  官  廖怡貞
以上正本證明與原本無異。
不得上訴。
                                      書記官  劉芷含  
中　　華　　民　　國　 108　　年　　12　　月　　25　　日